臺灣士林地方法院民事判決　九十一年度簡上字第一六五號
　　上　訴　人　乙○○
　　被　上訴人　甲○○
右當事人間請求遷讓房屋等事件，上訴人對於中華民國九十一年八月二十日本院士林
簡易庭九十年度士簡字第一七０四號第一審判決提起上訴，本院判決如左：
    主  文
原判決關於命上訴人自民國九十年二月二十一日起至九十年四月十日止，按月給付上
訴人新台幣貳萬陸仟伍佰元部分，及命上訴人給付被上訴人新台幣貳萬伍仟元，及自
民國九十年八月二日起至清償日止，按週年利率百分之五計算利息部分，及命上訴人
給付被上訴人新台幣柒拾萬貳仟元，及自民國九十年八月二起至清償日止，按週年利
率百分之五計算之利息部分，及前開部分假執行之宣告與訴訟費用負擔均廢棄。
右廢棄部分被上訴人在第一審之訴及假執行之聲請均駁回。
其餘上訴駁回。
第一、二審訴訟費用由上訴人負擔百分之十二，餘由被上訴人負擔。
    事  實
甲、上訴人方面：
  一、聲明：
  （一）原判決廢棄。
  （二）被上訴人在第一審之訴駁回。
  二、陳述：除與原審宣示判決筆錄所載者相同茲予引用外，補稱：
  （一）上訴人於民國八十四年八月十六日與被上訴人簽訂租賃契約，承租台北市○
        ○區○○街三十八號房屋（下稱系爭房屋），租期自八十四年九月十一日起
        至八十五年九月十日止，租金每月新台幣（下同）二萬六千五百元，租期屆
        滿後仍繼續居住，未另簽訂書面租賃契約，惟仍繼續給付租金。
  （二）上訴人自八十七年七、八月間起至九十年十月止即將租金繳交予被上訴人之
        代理人即訴外人陳良生，九十年十一月起之租金，因其對陳良生有債權二十
        五萬四千元，則以該債權抵銷；又其前曾交付被上訴人七個瓷器，以保證租
        金之給付，嗣其已付清租金，惟被上訴人仍有六個瓷器並未返還，共計三十
        六萬元，故以該三十六萬元抵銷系爭房屋租金，故其已未積欠被上訴人租金
        。
乙、被上訴人方面：
  一、聲明：駁回上訴。
  二、陳述：除與原審宣示判決筆錄所載者相同茲予引用外，補稱：
  （一）八十五年九月十日租期屆滿後即未與上訴人另行簽訂書面租賃契約，並要求
        其期滿即搬家，不再續租，惟上訴人仍繼續居住，並央其寬限一陣子，復先
        後出具切結書，其始同意上訴人居住至九十年二月二十日止。
  （二）其雖曾委託陳良生代收租金，惟次數不超過十次，其更未將陳麗琴之帳戶告
        知上訴人，亦未授權陳麗琴代收租金。
  （三）其確曾收受上訴人所交付之瓷器，惟該瓷器為上訴人所贈與，與租金無關。
      理    由
一、被上訴人於原審起訴主張：上訴人自八十四年九月十一日起至八十五年九月十日
    止向其承租系爭房屋，月租二萬六千五百元，租期屆滿後，因上訴人要求續租，
    其始同意上訴人續租至九十年二月二十日止，惟期限屆滿後，上訴人仍未搬遷，
    且未給付租金，爰依租賃物返還請求權、侵權行為損害賠償請求權請求上訴人返
    還系爭房屋，並自九十年二月二十一日起至遷讓系爭房屋之日止，按月給付二萬
    六千五百元；並本於租賃關係請求上訴人給付八十九年十一月之欠租二萬五千元
    ，及八十四年七月起至八十七年五月之欠租七十萬二千元，及自九十年八月二日
    起至清償日止之法定遲延利息等情；上訴人則以：其確於八十四年間與被上訴人
    簽訂租賃契約，承租系爭房屋，租期屆滿後仍繼續居住，未另簽訂書面租賃契約
    ，惟仍繼續給付租金，並自八十七年七、八月間起至九十年十月止將租金繳交予
    被上訴人之代理人即訴外人陳良生，九十年十一月起之租金，因其對陳良生有債
    權二十五萬四千元，則以該債權抵銷；又其前曾交付被上訴人七個瓷器，以保證
    租金之給付，嗣其已付清租金，惟被上訴人仍有六個瓷器並未返還，共計三十六
    萬元，故以該三十六萬元抵銷系爭房屋租金，故其已未積欠被上訴人租金等語置
    辯。
二、被上訴人主張上訴人自八十四年九月十一日起至八十五年九月十日止向其承租系
    爭房屋，月租二萬六千五百元，租期屆滿後，因上訴人要求續租，其始同意上訴
    人續租至九十年二月二十日止，上訴人迄未搬遷之事實，業據提出租賃契約二份
    、切結書五份為證，並為上訴人所不爭執，堪信為真實。兩造所爭執者係上訴人
    自九十年二月二十一日起是否無權占有系爭房屋？上訴人於租賃期間究有無欠租
    ？經查：
（一）按租賃期限屆滿後，承租人仍為租賃物之使用收益，而出租人不即表示反對之
      意思者，視為以不定期限繼續契約，民法第四百五十一條定有明文。而此種出
      租人之異議，通常固應於租期屆滿後，承租人仍為租賃物之使用收益時，即行
      表示之，惟出租人慮承租人取得此項默示更新之利益，而於租期行將屆滿之際
      ，向之預為表示不願繼續契約者，仍不失為有反對意思之表示（最高法院四十
      二年度台上字第四一０號判例參照）。次按定期租賃契約期滿後之得變更為不
      定期租賃者，在出租人方面係以有無即表示反對之意思為條件，而非以有無收
      取使用收益之代價為條件，故茍無即表示反對之意思而未為使用收益代價之收
      取，其條件仍為成就，茍已即為反對之意思而為使用收益代價之收取，其條件
      仍為不成就（最高法院四十七年度台上字第一八二０號判例參照）。上訴人自
      八十四年九月十一日起至八十五年九月十日止向被上訴人承租系爭房屋，月租
      二萬六千五百元，租期屆滿後，因上訴人要求續租，被上訴人同意上訴人續租
      至九十年二月二十日止，上訴人迄未搬遷，已如前述，而被上訴人於八十九年
      十二月十九日即預以存證信函通知上訴人於九十年二月二十日租期屆滿後不再
      續租，有台灣北區郵政管理局士林芝山郵局第二三八四一號存證信函一份在卷
      為憑，揆諸前揭說明，姑不論九十年二月二十日租期屆滿後被上訴人有無再為
      使用收益系爭房屋代價之收取，其既已於原訂租賃契約期限屆滿前為反對續租
      之意思表示，即不生民法第四百五十一條規定視為以不定期限繼續租賃契約之
      法律效果。再查，上訴人雖辯稱其於九十年二月二十日原訂租期屆滿後仍繼續
      繳交租金與被上訴人授權收取租金之訴外人陳良生一節，為被上訴人所否認，
      縱認被上訴人確曾授權陳良生代為收取租金，然觀諸兩造所不爭執八十四年至
      八十五年間所訂之租賃契約，係被上訴人本人與上訴人所簽訂，而非陳良生代
      理所為，尚難認陳良生亦有代理被上訴人與上訴人訂立租賃契約之權限，被上
      訴人亦無以自己之行為表示以代理權授與陳良生之情事，是亦難憑陳良生於原
      訂租期屆滿後收受使用收益系爭房屋代價，即遽認兩造間九十年二月二十一日
      起仍繼續訂立租賃契約。
（二）又按由自己之行為表示以代理權授與他人，或知他人表示為其代理人而不為反
      對之表示者，對於第三人應負授權人之責任，民法第一百六十九條前段定有明
      文。上訴人抗辯稱其已將九十年十月前之租金或交予訴外人陳良生，或匯入訴
      外人陳麗琴帳戶一節，固提出陳良生出具之字據及匯款單據為證，然為被上訴
      人所否認，經核上訴人所提之匯款單，上訴人固曾匯款至陳麗琴之帳戶，惟其
      亦自認並非被上訴人所指示，而匯款原因不僅給付租金一端，上訴人更未能舉
      證該匯款即為租金之給付，是此部分尚難認係租金之給付。又查：被上訴人自
      認其確曾於八十七年間委由陳良生代其向上訴人收取租金，僅稱次數不超過十
      次，而觀諸卷附上訴人提出陳良生出具之字據，清楚載明已收到上訴人給付系
      爭房屋租金至八十九年十一月十日前全部付清，嗣又出具收受十二月、一月房
      租之字據，該二字據雖為被上訴人否認其真正，然經核與被上訴人所承認陳良
      生另行出具之六紙字據，字跡均復相同，縱被上訴人並未授權陳良生代為收取
      前開二字據所示之租金，然揆諸前開規定，被上訴人既授權陳良生代收租金，
      就此仍應負表見代理之授權人責任，是上訴人就九十年一月前之租金已全數付
      清。另上訴人抗辯稱其已給付九十年二月、三月份之租金，即付至四月十日止
      一節，雖為被上訴人所否認，然其提出陳良生於九十年二月十二日出具之字據
      ，表明收到上訴人給付九十年二月、三月份房租五萬三千元，該字據與前揭被
      上訴人承認真正之字據，筆跡相符，被上訴人亦確曾授權陳良生代為收取租金
      ，已如前述，此部分被上訴人亦應負表見代理之授權人責任。而觀諸兩造所訂
      租賃契約第四條約定租金應於每月十日以前繳納，每次應繳一個月份，是應認
      上訴人就系爭房屋於租賃期間之租金已全數付清，並於租期屆滿後已給付使用
      收益系爭房屋之代價至九十年四月十日止。
三、再按承租人於租賃關係終止後，應返還租賃物，民法第四百五十五條定有明文。
    次按二人互負債務，而其給付種類相同，並均屆清償期者，各得以其債務與他方
    之債務互為抵銷，觀諸民法第三百三十四條前段規定至明。復按因故意或過失不
    法侵害他人之權利者，負損害賠償責任，故意以背於善良風俗之方法加損害於他
    人者亦同，民法第一百八十四條第一項定有明文，而無權占有他人房屋，可能獲
    得相當於租金之利益，而致出租人受有相當於租金之損害，為社會通常之觀念（
    最高法院六十一年度台上字第一六九五號判例參照）。兩造所訂租賃契約於九十
    年二月二十日即已因屆期而終止，上訴人迄今仍占用系爭房屋，上訴人於租賃期
    間之租金已全數給付，均如前述，從而，被上訴人請求上訴人給付八十九年十一
    月之租金二萬五千元，及八十四年七月至八十七年五月間之欠租七十萬二千元暨
    法定遲延利息部分，均無理由，應予駁回；至上訴人另以其對訴外人陳良生間債
    權二十五萬四千元與被上訴人對其之租金債權抵銷一節，因非上訴人對被上訴人
    之債權，不符抵銷之要件，於法不合，委無足採；又上訴人以其曾將七個瓷器交
    予被上訴人以供租金給付之擔保，其給付租金後，被上訴人僅返還一個瓷器，尚
    餘六個瓷器未返還，而主張對被上訴人有三十六萬元之債權一節，非僅為被上訴
    人所否認，且據卷附兩造所不爭執由上訴人出具之字據上載明：「明將軍罐‧‧
    ‧贈送予甲○○先生」等字樣，與上訴人所辯已不相符，縱認上訴人所辯屬實，
    其亦僅得請求被上訴人返還瓷器，該債權與租金債務之種類並不相同，亦無從抵
    銷，是上訴人就此所為之抵銷抗辯均無理由。上訴人於九十年二月二十日租期屆
    滿後既仍無權占用系爭房屋，而僅給付使用收益系爭房屋之代價至九十年四月十
    日均如前述，從而，被上訴人另訴請上訴人返還系爭房屋，及自九十年四月十一
    日起至返還系爭房屋之日止，按月給付被上訴人相當於原訂租金之損害金二萬六
    千五百元，為有理由，應予准許。逾此部分之請求，即自九十年二月二十一日起
    至九十年四月十日止相當於租金損害金之請求，則無理由，應予駁回。原審就上
    開不應准許部分，為被上訴人勝訴之判決，尚有未洽，上訴意旨求予廢棄改判，
    為有理由，爰由本院予以廢棄改判如主文第二項所示。至被上訴人請求應准許部
    分，原判決為被上訴人勝訴之判決，並宣告假執行，經核與法並無不合，上訴意
    旨求予廢棄改判，為無理由，應駁回其上訴。
四、據上論結，本件上訴為一部有理由，一部無理由，依民事訴訟法第四百三十六條
    之一第三項、第四百四十九條第一項、第四百五十條、第七十九條但書，判決如
    主文。
中　　　華　　　民　　　國　　九十一　　年　　十二　　月　　　三　　　　日
                            臺灣士林地方法院民事第二庭
~B審判長法官　李玉卿
~B　　　法官　王怡雯
~B　　　法官　方彬彬
右為正本係照原本作成。
本判決不得上訴。
中　　　華　　　民　　　國　　九十一　　年　　十二　　月　　　五　　　　日
~B法院書記官　蕭純純
